【裁判字號】    88,重訴,186
【裁判日期】    890929
【裁判案由】    履行契約等
【裁判全文】
臺灣高雄地方法院民事判決  八十八年度重訴字第一八六號
    原      告    台灣糖業股份有限公司
    法定代理人    錢秉才
    被      告    乙○○
    訴訟代理人    李峰正
    被      告    甲○○
    訴訟代理人    吳孟融
右當事人間履行契約等事件，本院判決如左：
    主      文
被告乙○○應給付原告新台幣陸佰伍拾伍萬捌仟元，及自民國八十五年十二月八日起
至清償日止，按年息百分之五計算之利息，及自民國八十五年十二月八日起至清償日
止，按日給付新台幣捌佰玖拾捌元之違約金。
被告甲○○應給付原告新台幣陸佰捌拾伍萬元，及自民國八十五年十二月八日起至清
償日止，按年息百分之五計算之利息，及自民國八十五年十二月八日起至清償日止，
按日給付新台幣玖佰參拾捌元之違約金。
原告其餘之訴駁回。
訴訟費用由被告負擔。
本判決第一項於原告以新台幣貳佰壹拾捌萬元為被告乙○○供擔保後，得假執行；但
被告乙○○於假執行程序實施前，以新台幣陸佰伍拾伍萬捌仟元供擔保後，得免為假
執行。
原告其餘假執行之聲請駁回。
    事      實
甲、原告方面：
一、聲明：
（一）被告乙○○應給付原告新台幣（下同）六百五十五萬八千元，及自八十五年十
      二月八日起至清償日止，按年息百分之五計算之利息，及自八十五年十二月八
      日起至清償日止，按日給付六千五百五十八元之違約金。
（二）被告甲○○應給付原告六百八十五萬元，及自八十五年十二月八日起至清償日
      止，按年息百分之五計算之利息，及自八十五年十二月八日起至清償日止，按
      日給付六千八百五十元之違約金。
（三）訴訟費用由被告負擔。
（四）原告願供擔保，請准宣告假執行。
二、陳述：
（一）被告乙○○於民國八十四年三月十六日與原告公司簽訂「台糖建樹橋頭第二期
      房地預定買賣契約書」（以下簡稱系爭房地買賣契約書Ａ），向原告公司購買
      坐落在高雄縣橋頭鄉○○段五五○、五五二、五五三、五四八地號等四筆土地
      （合計面積約一○五六四點三五平方公尺，折算約三一九五點七二坪，其中五
      五三、五四八內二筆地為道路用，以下簡稱系爭土地）上所興建之房屋，其中
      被告乙○○係購買編號Ｃ３７三層半樓房及其基地（下稱編號Ｃ３７房地），
      買賣價金為新台幣九百三十六萬八千元，自備款二百八十一萬元，尾款六百五
      十五萬八千元。被告甲○○於八十四年三月十五日與原告公司簽訂「台糖建樹
      橋頭第二期房地預定買賣契約書」（以下簡稱系爭房地買賣契約書Ｂ），向原
      告公司購買坐落系爭土地上所興建編號Ｃ３５三層半樓房及其基地（下稱編號
      Ｃ３５房地），買賣價金為九百七十八萬六千元，自備款二百九十三萬六千元
      ，尾款六百八十五萬元。
（二）按民法第三百六十七條規定：買受人對於出賣人，有交付約定價金及受領標的
      物之義務。兩造所訂立房地預定買賣合約書Ａ、Ｂ第四條第一款約定：甲方（
      即被告）接到乙方（即原告）交屋通知時，於交屋期限內應將尾款交付乙方。
      另第八條規定：違約處理：甲方未依第三條、第四條規定付款，其逾期部份，
      甲方須依應付金額每日加計千分之一滯納金於補交時一併繳清。而被告購買之
      房屋已於八十五年二月間完工，並於八十五年三月間取得使用執照後，原告公
      司於八十五年十一月二十日分別函請被告於八十五年十二月七日辦理交屋事宜
      ，並同時繳交尾款，惟被告迄未給付尾款，爰依買賣契約之法律關係，被告應
      分別給付原告公司如附表一所示之應付金額及如附表二所示之違約金。
（三）對於被告抗辯之陳述：
    (1)被告乙○○部分：
      按「防火構造建築物，除基地二面以上臨接寬度四公尺以上之道路或臨接深
        度四公尺以上之永久性空地者外，依左列規定：一、建築物應自基地後側或
        側面之境界線退縮淨寬一．五公尺以上之空地為防火間隔。」建築技術規則
        第一百一十條第一款定有明文。現行法令並無「防火巷」之相關規定，而僅
        規定建築物應自基地後側之境界線退縮淨寬一．五公尺以上之空地為防火間
        隔，於火災發生時得阻絕火勢之延燒，被告購買之編號Ｃ３７房地後側留有
        十．八七公尺之空地作為防火間隔，於法自無不合。
      再按建築技術規則第三十二條第二款：「天花板之淨高度應依左列規定：二
        、其他居室及浴廁不得小於二．一公尺，但高低不同之天花板高度至少應有
        一半以上大於二．一公尺，其最低處不得小於一．七公尺」，其意旨係考量
        浴廁供作沐浴使用時肢體活動所需高度，是依據人體工學學理並為有效運用
        空間，供作浴室使用之浴廁其天花板高度應依上開規定辦理，至單純供作廁
        所盥洗室使用者得不受上開天花板淨高度不得小於二．一公尺規定限制，惟
        其最低處不得小於一．七公尺，此有內政部台八十九內營字第八九八三六七
        四號函及高雄縣政府八十九府建管字第八九九０九號函可稽。被告購買之編
        號Ｃ３７房屋之二樓廁所僅為設於樓梯間平台下之簡易廁所（此純屬空間利
        用），並未有浴室之設計，此由二樓及三樓施工圖說之比較可知，是二樓廁
        所之高度應不受前揭建築技術規則之限制，且鈞院現場勘測時，二樓廁所高
        度為一八二公分至二０四公分，亦符合前揭內政部八十九內營字第八九八三
        六七四號函最低處不得小於一．七公尺之限制。
      原告雖遭行政院公平交易委員會八十八公處字第０二六號處分書認定有違反
        公平交易法第二十一條第一項規定之情事，惟原告已於銷售現場入口處張貼
        公告更正面積，告知編號Ｃ３７房地之實際面積以更正後為準，且依兩造所
        簽訂系爭房地買賣契約書Ａ第一條第三款按「本條第（二）款建物面積以地
        政機關實測後登記簿之面積為準，如有誤差在百分之一（含）以內者，雙方
        互不找補；如誤差超過百分之一以上，雙方應就超過百分之一以上部份按房
        地總價除以本約建物面積換算之單價於房地產權移轉登記前無息相互找補價
        款」。是以原告已以八十五年十二月二十五日土橋營字第九五二０一０九三
        號函就編號Ｃ３７房屋面積之不足部份按房地總價除以本約建物面積換算之
        單價，全額無息退還予被告（亦含誤差１％之部分）。
      原告與被告簽立之系爭房地買賣契約書Ａ第一條載明：「買賣標的（一）土
        地：坐落高雄縣橋頭鄉○○段五五０、五五二、五五三內、五四八內地號等
        四筆土地，合計面積約一０五六四點三五平方公尺，折算約三一九五點七二
        坪，其中五五三內、五四八內二筆地號為道路用地。」，則被告所買受之土
        地應分擔道路用地面積一事，已登載於契約書中，自不得諉為不知，被告指
        摘原告有隱瞞「分攤道路用地面積」，自非實在。雖被告嗣後不斷以各種管
        道抗爭並拒絕交屋及給付尾款，原告為息事寧人，乃以八十五年六月十七日
        土營字第九五二五一二二六號函示同意分攤道路用地面積不移轉予承購戶，
        並依八十三年度公告現值加四成作價返還，於八十五年十二月二十五日以土
        開營字第九五二０一０九三號函，通知承購戶辦理退款事宜。
      原告之設計配置圖本無四米道路之規劃，當初僅因原告為表示實際地籍位置
        ，乃於契約書中附有高雄縣岡山地政事務所八十四年二月十五日核發之地籍
        圖謄本，適該地籍圖謄本有附註「建樹段五五三地號為橋頭鄉○市○○道路
        ，其變更依橋頭都市計劃通盤檢討公告為準」，被告乃得以借題發揮。惟上
        開記載及附註係地政機關之標示，並非原告所製作，原告自始即未以附近將
        開闢四米道路作為要約內容，更何況該地籍圖謄本已載明建樹段五五三地號
        為橋頭鄉○市○○道路，其變更依橋頭都市計劃通盤檢討公告為準，自難謂
        原告有為不實之要約。況編號Ｃ３７房地對外交通之聯絡尚稱方便，並未有
        被告所稱因四米人行步道未開闢，致生交通上之困擾之情事。
      被告所購買系爭房地之登記面積為二一四．八八平方公尺（約六十五坪），
        較諸系爭房地買賣契約書Ａ所約定之面積六六．八二坪，僅短少一．八坪，
        被告就編號Ｃ３７房地之空間利用上並未造成不便，況原告公開銷售時，於
        銷售現場入口處亦張貼公告更正圖，告知被告編號Ｃ３７房屋之實際面積以
        更正後為準，則被告就建物面積變更知之甚詳，且兩造於系爭房地買賣契約
        書第一條第三款已有誤差超過百分之一者，則互相補償之找補條款約定，而
        有關找補條款係在預售屋買賣契約中，因當事人在興建完成前無法精確估計
        日後交付坪數而為約定多退少補，不違反平等互惠之原則，此屬常見且符合
        交易習慣，此約定係相對於民法瑕疵擔保之規定而言，既經兩造合意締結，
        自應優先於民法之適用，被告仍引民法物之瑕疵擔保相關規定，以系爭房屋
        面積短少一．八坪為由，主張解除契約顯有失公平，委無足採。
    (2)被告甲○○部分：
      被告所購買編號Ｃ３５房地之面寬，經鈞院勘測結果為四一０公分，符合兩
        造之約定。
      一樓插座及電源之位置係依照施工圖說施作，且經台灣電力公司審核合格後
        始送電，於使用上並無不便之處。
      按建築物樓梯及平台扶手之淨寬，梯級之尺寸，應依左表規定：四、第一、
        二、三款以外建築物樓梯之級高尺寸為二十公分以下，建築技術規則建築設
        計施工編第三十三條著有明文，系爭房屋之樓梯級高皆在二十公分以下，於
        法自無不合，且系爭房屋樓梯原舖設羅馬崗石，嗣被告向原告聲請變更為花
        崗石，且書立切結書：「本人不因本項變更向貴廠要求退還任何費用及因變
        更部份之瑕疵而延誤原訂「房地預定買賣契約書」所訂之點交程序，變更追
        加部份之材料，不要求貴廠點驗。亦不要求貴廠就變更增加之工程項目擔負
        驗收及保回之責任」，是被告自不得再執樓梯級高之尺寸略有不同，對原告
        有何請求。
      二樓通往三樓之樓梯間之凸出物係排污管，該設計係經被告同意而變更。
      三樓浴室入口處之門檻原設計淨高為十五公分，惟需再加上水泥和磁磚之厚
        度及洩水坡度之考量。
      三樓陽台之出水口處坡度較低，乃係為使雨水得順利排洩，避免住戶遭積水
        之苦。
      頂樓露台通往水塔處所設之直立式樓梯係原告應承購戶之要求而設置（此樓
        梯係原告贈送），且依原設計圖說並無被告所謂之凸出物，亦無直立式樓梯
        之設計。
（四）被告主張依民法第三百五十九條之規定解除契約，惟被告迄未辦理交屋事宜，
      未受物之交付，被告解除契約於法不合：按物之出賣人對於買受人應擔保其物
      依第三百七十三條之規定危險移轉於買受人時，無滅失或減少其價值之瑕疵，
      亦無滅失或減少其通常效用或契約預定效用之瑕疵；買賣標的物之利益及危險
      ，自交付時起，均由買受人承受負擔，民法第三百五十四條、第三百七十三條
      定有明文。則物之出賣人對於買受人所負瑕疵擔保責任，係以其物依民法第三
      百七十三條之規定，危險移轉於買受人有瑕疵存在為要件，亦即有關瑕疵擔保
      之規定，原則上於危險移轉後始有適用。本件被告迭經通知，迄今仍未辦理交
      屋手續，在危險移轉前，被告縱已發覺有瑕疵，尚不得依民法第三百五十九條
      之規定解除契約。又系爭房地買賣契約書第九條第四款約定：「交付房地時，
      甲方如發現房地或設備與合約規定不符，並經鑑定屬實者，乙方應負責改善修
      復，如確實無法改善時，甲方得要求乙方適當之補償」，是以，縱系爭房地有
      被告指摘之瑕疵（原告仍否認之），依約定被告亦僅得要求適當補償，非得解
      除契約。又縱認被告得於物之交付前解除契約，惟原告於八十五年十一月二十
      日通知被告交屋，被告遲至八十八年十二月十四日始解除契約，亦已逾解除契
      約之六個月除斥期間。
三、證據：提出系爭房地買賣契約書影本、使用執照影本、函文影本各二份、平面圖
    二紙、照片一幀、原告函、對外交通簡圖、施工圖、建築技術規則建築設計施工
    編、變更建材明細表、切結書、工程分段驗收記錄、設計圖說、防火間隔圍牆現
    況、高雄縣政府函、建築改良物所有權狀影本各一份為證，並請求勘驗現場。
乙、被告乙○○方面：
一、聲明：
（一）原告之訴駁回。
（二）如受不利之判決，願供擔保免予假執行。
（三）訴訟費用由原告負擔。
二、陳述：
（一）被告於八十四年三月十六日就坐落在高雄縣穚頭鄉○○段五五０、五五二、五
      五三、五四八地號等四筆土地上所興建之橋頭第二期四樓店舖，與原告簽立系
      爭房地買賣契約書Ａ，然其中五五三、五四八地號為道路用地，而五五０、五
      五二地號土地則為興建店舖及住宅地點，承購戶應持有之土地所有權則以系爭
      房地買賣契約書附件之房地價目表為準，上開事項，雙方於系爭房地買賣契約
      書第一條已明確約定；又兩造房地預定買賣契約書之附件有基地位置圖、建物
      配置圖及平面示意圖、房地銷售面積及銷售價目表等資料，均視為本契約之一
      部分，該項約定於兩造買賣契約書第十四條亦有明定，故本件買賣之重要要素
      ，應依買賣契約書之附件為斷。
（二）原告未依債之本旨給付：
    (1)原告自始無法依銷售房地之面積給付：
      系爭房屋面積不足：依買賣契約之附件即房地價目表及平面圖中已詳細記載
        編號Ｃ３７房屋之面積，豈料於房屋完工後，被告發現原告房屋顯與要約不
        符，俟被告詳查建照執照，並與系爭房地Ａ買賣契約之附件即平面圖、房屋
        銷售面積分算表比較後，發現建造執照之記載，除騎樓面積與平面圖所示面
        積相同外，總面積顯與兩造原約定之契約面積相差甚多，致被告不但無法達
        到預定效用及品質，更造成財產上之損失及屋內面積不敷使用，此事實業經
        行政院公平交易委員會以懲處在案。原告無法給付契約約定之面積予被告，
        乃可歸責於原告製作與建造執照記載面積不符之契約內容，向被告作不實之
        要約所致，編號Ｃ３７房屋面積不足之瑕疪，顯屬無法補正之重大瑕疪而為
        自始不能。
      原告隱瞞分攤道路用地面積：系爭房地買賣契約書Ａ第一條約定：對於系爭
        標的各棟次持有之坐落土地地號及持有面積等資料，均明確約定於附件房地
        價目表，據此，該房地價目表所列：建樹段五五０地號則為編號Ｃ１─Ｃ４
        ０基地持分範圍，被告對於基地坐落及面積均以上開資料為認定。詎料，被
        告經調閱謄本資料後，發現該所有土地範圍竟涵蓋道路用地即五五三、五四
        八、五五四之四地號之面積，且所有之土地面積亦不足原契約之約定面積，
        準此，足證被告所購得之土地面積與原契約約定不足甚多，原告於八十六年
        四月十日土營字第14509031號函說明第二頁亦坦承此情事，另原告於八十五
        年十二間就關於系爭房地退還款明細函知被告一事，亦可佐證。
      原告為環圍有四米道路規劃之不實要約：不動產買賣，除房屋隔局、室內面
        積、坐落方向等均為消費者判斷房屋好壞標準外，不動產四週環境、環圍道
        路抑或交通出入便利性如何，更係成為消費者購買之重要考量因素，亦係重
        要締約基礎之一；而原告於銷售當時，向被告要約稱：地號五五二地號與五
        五四地號間有一計劃開闢之四米寬道路，可作為直通五五三之二地號及四十
        公尺省道，使興建基地之住戶享有相當之便利性，免除繁雜繞路之困擾云云
        ，且為加強其履行給付之義務，原告更將此重要要約事項於房地預定買賣契
        約書中之附件以八十四年二月十五日地籍圖謄本，成為本約之一部，然系爭
        房屋興建近完工時，被告始發覺編號Ｃ３７房地之環圍並無原告要約所謂直
        通五五三之二地號及省道之道路規劃，遑論尚有四米道路存在之事實，被告
        曾向原告反應，原告即以該四米道路，已於八十二年間已經高雄縣橋頭鄉都
        市計劃通盤檢討廢除，並函稱：該等事項已於地籍圖謄本備註中敘明云云；
        惟觀以契約附件之地籍圖謄本備註所載僅係建樹段五五三地號為橋頭鄉○市
        ○○道路，其變更依橋頭鄉都市計劃通盤檢討公佈為準字言，銷售當時實無
        原告嗣後聲稱之廢除。既然原告明知所謂四米道路早於八十二年間已遭廢除
        ，且論當時原告公司有派人參與，對於會議內容即所謂四米步道計劃，無法
        依約開闢之事實，應全然明瞭，原告不但將未將廢除之事註明，更未將通盤
        檢討會議公布，反於銷售要約後，方將不實要約之責任，以下方有註明並公
        布為準云云為卸責之詞，對於無法獲得相對資訊之承購戶而言，亦極不公平
        ，原告自始無法依約交付之事實，至為明確。
      原告主張因容積率關係，四樓的部分無法再蓋，原告已有公告云云，不足採
        取，此可由行政院公平交易委員會處分書八十八公處字第０二六號懲處文所
        載：「惟依被處分人到會陳述，現場除以紅紙公告外，並未以其他方式告知
        承購，然以現場承購人數眾多，承購戶是否能注意且依該公告紅紙而知悉建
        築面積改變，不無疑慮；而被處分人未能再以其他方式告知承購戶，且於買
        賣契約中仍載以未修正前之建築面積．．．故被處分人所辯核不足採」即
        明，原告明知高雄縣政府早在八十三年二月三日公告實施容積率規定，並於
        八十三年三月八日函請建築師規依定修正設計圖，卻於八十四年二月印製之
        廣告仍沿用未修正前之設計圖繪製，並以此未修正之面積銷售予被告等人，
        嗣後再以有公告為辯，則原告於銷售之初，致承購戶認知錯誤之心態，顯昭
        然若揭。按企業經營者確保廣告內容之真實，其對消費者所負之義務不低於
        廣告之內容，乃消費者保護法第二十二條著有明文，既然系爭房屋為四層樓
        建築之要約，已於原告之銷售平面圖亦載有四樓透天店舖住宅Ｃ１─Ｃ４０
        之要約，則依消費者保護法第二十二條之規定，原告所負之交付義務，當不
        得低於其廣告要約四層樓之內容，惟系爭房屋僅興建三層樓半，房地面積及
        消防間隔等均有不足等未依債之本旨交付情事。至原告主張銷售時在現場有
        公告以設計圖為準，不是以海報為準云云，亦為不實，查系爭房地買賣契約
        書之附件基地位置圖、建物配置圖及平面示意圖、房地銷售面積及銷售價目
        表等資料，均視為本契約之一部分，該項約定已於兩造買賣契約第十四條定
        有明文，則原告聲稱不以海報為準，顯為推責之詞。
（三）違反建築技術規則部分：
      (1)原告主張系爭房屋二樓樓梯間所隔出來的是簡易廁所，並非衛浴設備，且二
        樓之設計圖說並非衛浴設備云云，顯然不實，此由高雄縣政府於八十九年二
        月二日以八九府建管字第０一八九八九號之函文謂：「說明二貴事務所對有
        關台糖公司承建橋頭鄉○○路二八巷一弄十五號房屋浴廁高度檢討報告稱謂
        ．．，經查核與設計圖說設計為浴廁用途設施不符」等內容可證原告之主張
        顯然不實。又系爭房屋二樓樓梯間所隔出來之簡易廁所，為原告所不爭執，
        既有廁所之用途，則應符合建築技術規則建築設計施工編第三十二條第二項
        規定其他居室及浴廁天花板之淨高不得小於二．一公尺，鈞院赴現場履勘測
        量結果，廁所淨高度僅有一．八公尺至二．０四公尺之間，則原告違反右開
        規定之情事，顯然存在。
      (2)又依建築設計施工篇第六節第一百十條第一款、第二款規定：建築物應自基
        地後側或側面之境界線退淨寬一．五公尺以上之空地為防火間隔，市地重劃
        地區，應用直轄市、縣（市）政府規定整體性防火間隔，其淨寬應在三公尺
        以上，豈料系爭房地因容積率關係，不但造成房屋面積相對減少，更造成基
        地整體縮減，致消防間隔不符規定，經現場履勘測量結果，僅有一．０九公
        尺，足以嚴重影響居住安全。
（四）按債務人非依債務本旨實行提出給付者，不生提出之效力，為民法第二百三十
      五條所明定。物之交付義務人所提出交付之物與契約訂定之內容不符者，不得
      謂為依債務本旨之提出，自不生提出之效力，債權人拒絕受領，即不負遲延責
      任，最高法院八十二年台上字第二三一０號判決可資參照。故編號Ｃ３７房屋
      面積不足、隱瞞分擔道路用地、環圍未有四米道路規劃、浴廁淨高度等違反建
      築設計施工規定，業如前述，原告所交付不僅與契約內容所示不符，其通常效
      用亦有所減少，抑且減低經濟上之價值，具有嚴重之瑕疵，自不得謂原告已依
      債務本旨實行提出給付，而生提出效力，被告在原告未為對待給付前，拒絕受
      領，並非無據。復按買受人於危險移轉前如已發覺物有瑕疵，而其瑕疵之除去
      ，於危險移轉時已屬不能，或出賣人確定拒絕擔保時，買受人非不得主張出賣
      人應負擔保之責而對之解除契約（最高法院八十五年台上字第八七八號判決）
      。又債務人雖未為給付，如依瑕疵之性質或客觀情事，顯可預見債務人之給付
      將不合乎債務之本旨，該給付有瑕疵情事既已存在且確定，嗣後亦無法或難予
      補正，此時即應同時兼顧債權之利益，因此債權人及時採取因應措施，避免債
      權人損害之發生或繼續擴大，應允許債權人得提前主張不完全給付類推適用民
      法第二百五十六條之規定解除契約。上開不符契約預定效用之瑕疵，顯因歸責
      於原告之事由所致無法給付，其給付當已陷於不能，對被告而言，已無買受價
      值，更難以金錢填補，是被告依民法第二百五十六條之規定主張解除契約，即
      為有據。又依民法第二百五十四條規定，祇須契約當事人之一方遲延給付者，
      經他方定相當期限催告其履行，如於期限內不履行時，即得解除契約（最高法
      院八十五年度台上字第一一八七號判決），既然系爭房地確有未依債之本旨給
      付之情事，且因諸多瑕疵存在，已逾多年，被告以八十八年十二月十四日之民
      事答辯狀為催告原告補正之意思表示，限原告於二十日之內依法補正，否則，
      揆諸前判決，因原告遲延給付，被告則依民法第二百五十四條規定為解除契約
      ，自屬法允。又被告主張編號Ｃ３７房屋有如上之重大瑕疵，屢次要求原告修
      補，原告屢次不依承諾修補，又提起本訴，被告自得據以解除契約，且應自本
      件訴訟起訴時起算除斥期間，於本件兩造合意停止訴訟程序中，應停止除斥期
      間之進行。
三、證據：提出照片二幀、買賣契約書影本、房地價目表、平面圖、行政院公平交易
    委員會處分書、地籍圖謄本、高雄縣政府函、銷售海報等影本各一份、原告函三
    份、建造執照三紙為證。
丙、被告甲○○部分：
一、聲明：
（一）原告之訴及假執行之聲請均駁回。
（二）訴訟費用由原告負擔。
二、陳述：
（一）原告因違反公平交易法，且不依據兩造所訂立系爭房地買賣契約書Ｂ所約定之
      內容交屋，工程品質低劣，致拖延時日甚久仍未能交屋，究其責皆為原告之違
      法違約所致，而原告違反系爭房地買賣契約書Ｂ之約定，有重大瑕疵，嗣後又
      以通案要求被告簽署協議書，不從者就提出訴訟，全然不考慮原告擅自變更契
      約內容，對於被告相信原告銷售廣告而購買編號Ｃ３５房地產生的衝擊程度，
      以及原告之重大違法違約缺失，將導致被告生活上的不便，若依原告通案折價
      百分之十八之條件，被告還要支付鉅額的費用以修改原告違約發生之錯誤，且
      編號Ｃ３５土地面積不足部分，亦未依原契約之約定價格退款，被告已於八十
      八年十二月十四日以書狀為解除契約之意思表示。另被告於鈞院審理中屢次承
      諾要加以修復，卻不遵守承諾。
（二）原告違反契約之約定：
    (1)有關土地面積：
      系爭房地買賣契約書Ｂ第一條記載：「買賣標的：：：甲方應持有之土地所
        有權如附表二房地銷售面積分算明細表，實際面積依分割後政府機關登載之
        面積為準。」，而依房地銷售面積分算明細表列明編號Ｃ３５土地位於建樹
        段五五０地號、面積一一七．九一平方公尺，而原告於八十五年十二月二五
        日以土橋營字第九五二０一０九三號函，通知被告買賣標的土地面積為一０
        八．六六平方公尺。依據上述兩項資料計算，系爭房地買賣契約書約定被告
        應有土地面積為一一七．九一平方公尺，而原告函知被告實際登記之土地面
        積為一０八．六六平方公尺，兩者相差九．二五平方公尺，原告自應依契約
        書所載土地價款七百二十五萬五千元核算每平方公尺土地單價後，再乘以不
        足的土地差額九．二五平方公尺，作為退款之依據，方屬符合契約書之規定
        ，孰料原告卻不依系爭房地買賣契約書Ｂ辦理，擅自核定本案短少的土地面
        積為八．三九五平方公尺，並主張不足契約書所約定的土地是道路用地，依
        土地公告現值加四成退款。
      兩造訂立之系爭房地買賣契約書，自始未寫明各承購戶應分攤道路用地面積
        ，於交屋前才通知各承購戶應負擔道路用地，被告所承購之房地因而大幅縮
        水。原告為促銷房屋，竟採取欺騙的手段，未考慮承購人購屋居住的立場，
        一般百姓購買自用住宅大多是省吃儉用，多年的積蓄，買房地更要找尋合適
        的目標，被告需要大坪數的房地，土地目標在三十五坪以上，被告才有購買
        之意願。且因被告之子行動不便，需使用支架拐杖生活上需要輪椅輔助，而
        輪椅的迴轉空間需要較大的房地空間。原告於銷售系爭房地時既已載明一一
        七．九一平方公尺，換算約三五．六七坪，原告為國營企業，被告相信政府
        所管理的企業，應該不會造假，於是簽立原告所擬訂的系爭房地買賣契約書
        Ｂ，今被告承購的土地短少比例為百分之七．八五，在規劃使用上受到相當
        大的限制，將造成被告與其家人生活上的使用困難與不便是不難想像。而原
        告欲點交的土地面積，與系爭房地買賣契約書約定的土地面積相差甚多，原
        告核定短少之土地面積以及退款方式與契約書之規定不符，有違契約書之約
        定。
    (2)有關店面寬度：契約書中列明編號Ｃ３５房屋之店面寬度為四一０公分，經原
      告通知點交房屋時當場實地測量卻四０八公分，而其隔鄰編號Ｃ３６則可以測
      得四一０公分，如此影響房屋的價值及使用上的規劃。顯然原告未依契約書所
      約定的規格交屋。又系爭之建物面寬經鈞院會勘並非四一０公分，核與原告於
      八十九年二月九日以第八九九六四０一００五號函之說明三之(二)：「房屋面寬
      不足，經實測為少一．五ＣＭ」之說詞前後不同，可知房屋之面寬並不符合契
      約書之規定。
    (3)有關屋頂突出物：原告銷售系爭房地時，其銷售廣告上每戶房屋均列有屋頂突
      出物（即樓梯間），以招攬生意，編號Ｃ３５載明屋頂突出物六．七四平方公
      尺，被告信以為真簽約購屋，嗣後原告大部房屋有依廣告興建屋頂突出物，惟
      面向八公尺之計劃道路的房屋（含編號Ｃ３５），實際並未興建屋頂突出物，
      編號Ｃ３５之建造執照並無屋頂突出物之記載，故使用執照亦無屋頂突出物，
      原告僅設置九十度垂直式直梯供攀爬至樓頂，攀爬九十度垂直式直梯對於高齡
      者是一項危險，對於行動不便者是形同虛設，房地銷售廣告與契約書具有同等
      的效力是眾所週知的事，原告此舉違反買賣契約書之約定。
（三）原告之重大工程錯誤：
    (1)編號Ｃ３５房屋之三樓、樓地板施工錯誤，導致陽台地面比室內地面還高（經
      被告指正，雖有將陽台地面地磚打掉重新再貼，已是削足適履），造成兩個重
      大的缺失，其一為樓梯階梯高度不一致使用者容易跌倒，將增加使用者生活上
      的危險，其二為雨天陽台積水容易倒灌入室內。三樓陽台地面高於室內地面雖
      經原告打掉陽台地面削低後，重新再舖上地磚後，陽台地面和室內地面高度仍
      然很接近，雨天積水，晴天灰塵易入室內。
    (2)編號Ｃ３５房屋之三樓浴廁衛生管路與隔鄰編號Ｃ３４房屋之衛生管路相連接
      ，卻不令包商將管路修改完善再灌漿，竟於灌預拌混合水泥漿後，牆壁及樓地
      皮成型之後再行打掉修改，造成壁內及樓板中的電路、不鏽鋼熱水管及衛生管
      路均受嚴重的破壞原告修改施工中，被告已將該項重大缺失拍照存證，照片中
      可以清晰看到不鏽鋼熱水管是割斷後再用電焊接，使用上有漏水之虞。衛生管
      路突出於樓梯間，建築結構上亦非原設計，新造房屋已提早折舊，管路使用年
      限亦非新造房屋可比，新造房屋已成了破舊房屋。被告與原告所簽的契約書是
      購買新造房屋，原告所點交的房屋，已是折舊的破舊房屋。
    (3)三樓浴廁之門檻高度高出室內地面甚多，與一般浴廁設計有差異，已超過工程
      標準，將造成被告及其家人日常生活進出浴廁的不方便，更有跌倒之虞，對於
      行動不便者更是雪上加霜。
    (4)其他與一般承購戶共同之瑕疵，列舉其較大者，例如：頂樓板漏水四樓圓型窗
      不能裝紗窗，無法全開雨天漏水，二樓浴廁天花板不足建築標準，電路系統未
      慮及使用上之安全及維護之方便，將插座與電燈路線區分成兩個保險開關，浴
      廁與陽台之洩水坡度不良，牆壁與天花板粉刷不良等等。
    (5)二樓至三樓以及三樓至四樓之樓梯階級高大小不一將造成使用者跌倒的危險，
      原告主張係被告申請變更羅馬崗石為花崗石所致，乃意圖模糊問題焦點，原告
      同意所有的承購戶變更建材且建材都是由原告統一購買，施工、監工亦由原告
      所為，何以其他承購戶變更建材不會發生樓階梯大小不一之情況，何獨僅編號
      Ｃ３５房屋會發生如此缺失﹖原告施工錯誤至為明顯。再者，原告所提切結書
      所稱之「本項變更」當然是指變更建材而言，絕對不是指樓梯級階之高度而言
      ，被告自始並未申請變更樓梯位置或級高。
    (6)由於原告自始即整個三樓樓地板施工錯誤，亦即整個三樓室內地面舖得不夠高
      。倘若三樓室內地面施工正確，則連帶解決三個重大的工程缺失。一為三樓浴
      廁地面門檻自然相對降低而符合施工圖，二為二樓至三樓的樓梯階也不會因而
      太低而產生大小不一致的問題，三為使室內地面高出陽台地面，以上三個工程
      重大缺失均導因於原告自始整個三樓樓地板施工錯誤。
三、證據：提出系爭房地買賣契約書、行政院公平委員會函、被告函、房地價目表、
    殘障手冊、配置圖、協議書、申請書、存證信函、專訪紀錄表各一份、被告函二
    原告函五份、照片三幀為證。
    理      由
一、本件原告起訴主張：被告於八十四年三月間分別與原告公司簽訂系爭房地買賣契
    約書Ａ、Ｂ，向原告公司購買坐落在高雄縣橋頭鄉○○段五五○、五五二、五五
    三、五四八地號等四筆土地上所興建之三層半樓房及其基地。其中被告乙○○係
    購買編號Ｃ３７地上三層半樓房及其基地，買賣價金為九百三十六萬八千元，自
    備款二百八十一萬元，尾款為六百五十五萬八千元。被告甲○○係購買編號Ｃ３
    ５地上三層半樓房及其基地，買賣價金為九百七十八萬六千元，自備款二百九十
    三萬六千元，尾款為六百八十五萬元。被告所購買之房屋已於八十五年二月間完
    工，並於八十五年三月間取得使用執照後，原告公司於八十五年十一月二十日分
    別函請被告依約於八十五年十二月七日至現場辦理交屋，並同時繳交尾款，詎被
    告拒不點交，迄今仍不給付尾款，依系爭房地買賣契約書Ａ、Ｂ之約定，被告應
    分別給付原告公司如附表一所示之金額及如附表二所示之違約金。又被告乙○○
    購買編號Ｃ３７號房地後側尚留有十．八七公尺空地作為防火間隔，二樓廁所高
    度為一八二公分至二０四公分，均符合建築技術規則；被告甲○○購買編號Ｃ３
    ５房地之面寬為四一０公分，符合兩造之約定；一樓插座及電源之位置係依照施
    工圖說施作，且經台灣電力公司審核合格後方送電，於使用上並無不便之處；房
    屋之樓梯級高度皆在二十公分以下，於法自無不合，且房屋樓梯原舖設羅馬崗石
    ，被告向原告聲請變更為花崗石，且書立切結書，不要求原告點驗，亦不要求原
    告就變更增加之工程項目負擔驗收及保回之責任，被告自不得再執樓梯級高之尺
    寸略有不同，對原告有何請求；而在二樓通往三樓之樓梯間之凸出物係排污管，
    該設計係經被告同意而變更；三樓浴室入口處之門檻原設計淨高為十五公分，惟
    需再加上水泥和磁磚之厚度及洩水坡度之考量；三樓陽台之出水口處坡度較低，
    乃係為使雨水得順利排洩，避免住戶遭積水之苦；頂樓露台通往水塔處所設之直
    立式樓梯係原告應承購戶之要求而設置，且依原設計圖說並無被告所謂之凸出物
    ，亦無直立式樓梯之設計。又原告已於銷售現場入口處張貼公告更正圖，告知編
    號Ｃ３７、Ｃ３５房地之實際面積以更正後為準，且依兩造所簽訂系爭房地買賣
    契約書亦已載明找補條款及應分攤道路用地面積，況原告之設計配置圖本無四米
    道路之規劃，因銷售時原告為表示土地之位置，乃於契約書中附有高雄縣岡山地
    政事務所八十四年二月十五日核發之地籍圖謄本，適該地籍圖謄本有附註「建樹
    段五五三地號為橋頭鄉○市○○道路，其變更依橋頭都市計劃通盤檢討公告為準
    」，該地籍圖謄本並非原告所製作，原告自始即未以附近將開闢四米道路作為要
    約內容，且未因四米人行步道未開闢，致生交通上之困擾之情事。被告主張依民
    法第三百五十九條之規定解除契約，惟被告迄未辦理交屋事宜，即未受物之交付
    ，被告解除契約，於法不合，本件被告迭經通知，迄今仍未辦理交屋手續，在危
    險移轉前，被告縱已發覺有瑕疵，尚不得依民法第三百五十九條之規定解除契約
    。又依系爭房地買賣契約書第九條第四款約定，縱系爭房地有被告指摘之瑕疵，
    依約定被告亦僅得請求補償，非得以解除契約。再縱認被告得於物之交付前解除
    契約，惟原告於八十五年十一月二十日通知被告交屋，被告遲至八十八年十二月
    十四日始解除契約，亦已逾解除契約之六個月除斥期間等語。
二、被告乙○○則以：被告與原告簽立系爭房地買賣契約書Ａ，該契約書之附件有基
    地位置圖、建物配置圖及平面示意圖、房地銷售面積及銷售價目表等資料，應視
    為本契約之一部分。被告所購得之土地所有權應為系爭房地買賣契約書附件之房
    地銷售面積分算明細表記載之五五０地號，然編號Ｃ３７房屋之建造執照，除騎
    樓面積與平面圖所示面積相同外，總面積與兩造原約定之契約面積相差甚多，面
    積不足，致被告無法達到該部分之預定效用及品質，造成財產上之損失及屋內面
    積不敷使用，此事實業經行政院公平交易委員會以懲處在案。且原告隱瞞分攤道
    路用地面積，嗣經調閱土地登記簿謄本資料後，發現被告登記持有土地範圍竟涵
    蓋道路用地面積（五五三、五四八、五五四之四地號），且被告持有之土地面積
    亦不足原契約約定之面積。又原告原告於銷售時，向被告要約稱五五二地號與五
    五四地號間計劃開闢之四米寬道路，可作為直通五五三之二地號及省道，使被告
    享有相當之便利性云云，且原告更將此重要要約事項以地籍圖謄本附於房地預定
    買賣契約書中，系爭房屋建近完工時，被告始查覺並無原告要約所謂四米計劃道
    路存在之事實，且該四米道路早於八十二年間已經都市計劃通盤檢討時予以廢除
    。另原告未依建築技術規則之規定，二樓浴廁高度高度最多僅有一．八公尺，防
    火間隔不足三米。且原告明知高雄縣政府早在八十三年二月三日公告實施容積率
    規定，原告於八十三年三月八日函請建築師依規定修正設計圖，卻於八十四年二
    月印製之廣告仍沿用未修正前之設計圖繪製，並以此未修正之面積銷售予被告等
    人，嗣後再以有公告為辯，則原告於銷售之初，致被告認知錯誤之心態，昭然若
    揭。系爭房地有上開不符契約預定效用之瑕疵，顯因歸責於原告之事由所致無法
    給付，其給付當已陷於不能，對被告而言，已無買受價值，更難以金錢填補，是
    被告依民法第三百五十九條、第二百五十四條及類推適用民法第二百五十六條之
    規定主張解除契約，且應自本件起訴時起算除斥期間，又本件訴訟中因兩造合意
    停止訴訟程序，該期間應停止計算除斥期間之進行，被告主張解除契約，顯未逾
    除斥期間等語。
三、被告甲○○部分：原告因違反公平交易法及違反系爭房地買賣契約書Ｂ之約定，
    致編號Ｃ３５土地面積減少九．二五平方公尺，且原告於訂約時未事先告知被告
    應分擔道路用地，被告承購之系爭土地短少比例為百分之七．八五，造成被告與
    其家人生活上的使用困難與不便，且系爭房屋之店面寬度契約書約定為四．一公
    尺，惟本院實地測量結果為四．０八公尺。原告銷售系爭房地時，其銷售廣告上
    每戶房屋均列有屋頂突出物（即樓梯間），被告承購之系爭房屋亦載明屋頂突出
    物六．七四平方公尺，惟其後實際並未興建屋頂突出物，原告僅設置九十度垂直
    式直梯供攀爬至樓頂，攀爬九十度垂直式直梯對於高齡者是一項危險，對於行動
    不便者是形同虛設。另三樓、樓地板施工錯誤，導致陽台地面比室內地面還高，
    致使用者容易跌倒，將增加使用者生活上的危險，且雨天陽台積水容易倒灌入室
    內。而三樓陽台地面高於室內地面雖經原告打掉陽台地面削低後，重新再舖上地
    磚後，陽台地面和室內地面高度仍然很接近，雨天積水，晴天灰塵易入室內。另
    房屋之三樓浴廁衛生管路與隔鄰編號Ｃ３４房屋之衛生管路相連接，原告不將管
    路修改完善再灌漿，竟於灌預拌混合水泥漿後，牆壁及樓地皮成型之後再行打掉
    修改，造成壁內及樓板中的電路、不鏽鋼熱水管及衛生管路均受嚴重的破壞，使
    用上有漏水之虞。又衛生管路突出於樓梯間，建築結構上亦非原設計，新造房屋
    已提早折舊。系爭房屋之三樓浴廁之門檻高度高出室內地面甚多，與一般浴廁設
    計有差異，已超過工程標準，將造成被告及其家人日常生活進出浴廁的不方便，
    更有跌倒之虞，對於行動不便者更是雪上加霜。二樓至三樓以及三樓至四樓之樓
    梯階級高大小不一將造成使用者跌倒的危險等。其他與一般承購戶共同之瑕疵，
    列舉其較大者，例如：頂樓板漏水四樓圓型不能裝紗窗，無法全開，雨天會漏水
    ；二樓浴廁天花板不足建築標準；電路系統未慮及使用上之安全及維護之方便；
    將插座與電燈路線區分成兩個保險開關；浴廁與陽台之洩水坡度不良；牆壁與天
    花板粉刷不良等等；原告違反系爭房地買賣契約書Ｂ之約定，有重大瑕疵，若依
    原告通案折價百分之十八之條件，被告尚且需支付鉅額費用以修改因原告違約發
    生之錯誤，且土地面積不足部分，原告亦未依原契約之約定價格退款，被告已於
    八十八年十二月十四日以書狀為解除契約之意思表示，被告雖於鈞院審理中屢次
    承諾要加以修復，卻不遵守承諾等語，資為抗辯。
四、經查：被告分別於八十四年三月十五日、十六日向原告公司購買坐落在高雄縣橋
    頭鄉○○段五五○、五五二、五五三、五四八地號等四筆土地上所興建之三層半
    樓房及其基地，其中被告乙○○係購買編號Ｃ３７地上三層半樓房及其基地，買
    賣價金為九百三十六萬八千元，自備款二百八十一萬元，尾款為六百五十五萬八
    千元，被告甲○○係購買編號Ｃ３５地上三層半樓房及其基地，買賣價金為九百
    七十八萬六千元，自備款二百九十三萬六千元，尾款為六百八十五萬元。被告購
    買之房屋已於八十五年二月間完工，並於八十五年三月間取得使用執照，原告公
    司於八十五年十一月二十日函請被告於八十五年十二月七日辦理交屋，並同時繳
    交尾款，惟被告迄未點交房地，且未給付尾款之事實，為兩造所不爭執，復有原
    告提出系爭房地買賣契約書影本、使用執照影本等各二份、原告函文影本一份為
    證，堪信為真實。至被告主張因原告違反系爭房地買賣契約書Ａ、Ｂ之約定，及
    違反建築技術規則之重大瑕疵等情，主張解除契約，則為原告所否認，是本件首
    應審究者為被告得否主張解除契約。
五、按買受人因物有瑕疵，而得解除契約，其解除權於物之交付後六個月間，不行使
    而消滅；前項規定，於出賣人故意不告知瑕疵者，不適用之，修正前民法第三百
    六十五條第一項、第二項定有明文。再按民法債編施行前發生之債，除本施行法
    有特別規定外，不適用民法債編之規定，其在修正施行前發生者，除本施行法有
    特別規定外，亦不適用修正施行後之規定。民法債編修正施行前之法定消滅時效
    已完成者，其時效為完成。民法債編所定無時效性質之法定期間，準用之。現行
    民法債編施行法第一條、第三條第一項、第四條分別規定甚明。又民法所定之消
    滅時效，僅以請求權為其客體，故就形成權所定之存續期間，並無時效之性質，
    契約解除權為形成權之一種，民法第三百六十五條第一項所定六個月之解除權存
    續期間，自屬無時效性質之法定期間，最高法院二十二年上字第七一六號判例可
    資參照。是以，修正前民法第三百六十五條第一項所定六個月解除權存續期間，
    屬無時效性質之法定期間至明。再按出賣人就其交付之買賣標的物有應負擔保責
    任之瑕疵，而且瑕疵係於契約成立後始發生，且因可歸責於出賣人之事由所致者
    ，則出賣人除負物之瑕疵擔保責任外，同時構成不完全給付之債務不履行責任，
    買受人如主張出賣人應負物之瑕疵擔保責任，依民法第三百六十條規定請求不履
    行之損害賠償，或依同法第三百六十四條規定請求另行交付無瑕疵之物，則在出
    賣人為各該給付以前，買受人非不得行使同時履行抗辯。出賣人應負不完全給付
    之債務不履行責任者，買受人得類推適用民法第二百二十六條第二項規定請求損
    害賠償，或類推適用給付遲延之法則，請求補正或賠償損害，並有民法第二百六
    十四條規定之適用。最高法院七十七年度第七次民事庭會議決議（一）參照。是
    以，買受人如主張出賣人應負物之瑕疵擔保責任，依民法第三百五十九條解除契
    約者，尚無行使同時履行抗辯之地（因契約解除後，互負之債務，得否行同時履
    行抗辯權，係屬另一問題）【參見上開決議之研究報告】。再上開決議係以買賣
    標的物業已交付即危險移轉，而物之瑕疵於契約成立後發生而言，關於危險移轉
    前亦即買賣標的物迄未交付之情形，雖未直接論及，然依法律規範之目的，物之
    瑕疵不能修補或雖能修補，而出賣人不願為之者，應認為在危險移轉前買受人得
    行使擔保請求權，尤其是解除契約，較能符合當事人之利益（王澤鑑，民法學說
    與判例研究第六冊，第一百二十四頁至第一百二十五頁），實務上亦採此說（參
    見最高法院八十五年度台上字第八七八號判決）。經查：
（一）本件兩造契約訂立於八十九年五月五日現行民法債編施行以前，自應適用修正
      前民法債編之規定。又被告主張買賣標的物有瑕疵，部分瑕疵可能補正，部分
      瑕疵不能補正，乃均主張解除契約，而不主張同時履行抗辯及減少價金等情（
      見本院八十九年九月十九日言詞辯論筆錄）。本件買賣標的物即編號Ｃ３７、
      Ｃ３５房地雖迄未交付即危險移轉，依上開說明，被告仍得主張解除契約至明
      。又依兩造訂立之買賣契約書Ａ、Ｂ第五條及第四條約定：以取得建物使用執
      照之日為系爭房屋之實際完工日，並儘速接通水電，於接通水電之日起十日內
      訂定期限通知甲方辦理交屋，被告於接到原告交屋通知時，於交屋期限內應將
      尾款交付原告。而原告已於八十五年三月二十日取得編號Ｃ３７、Ｃ３５房屋
      之使用執照等情，此有使用執照影本二紙為證，而編號Ｃ３７、Ｃ３５房屋於
      八十五年十二月七日前已接通水電，另被告已收受原告發函應於八十五年十二
      月七日繳清尾款並交屋之通知，惟於交屋前已發現房屋有上開瑕疵，乃拒絕交
      屋等情，為被告所自承（本院八十九年七月十八日言詞辯論筆錄），則姑不論
      系爭房地有無被告主張之瑕疵，被告既於買賣標的物之交付前已知悉買賣標的
      物有瑕疵，迄今拒絕交付，揆諸首開說明，仍不影響被告行使第三百五十九條
      之契約解除權，而該期間之起算，則應自物應交付之時即八十五年十二月七日
      起算，始符合修正前民法第三百六十五條第一項規定之意旨。然被告甲○○於
      八十八年十二月十四日以前，雖曾以函致原告，惟其內容係就買賣標的物有何
      瑕疵向原告表明，並要求原告提出解決之方式，但並未有解除契約之意思表示
      ，被告均遲至八十八年十二月十四日始分別向原告為解除契約之意思表示，顯
      已逾六個月行使解除權除斥期間之規定，依現行民法債編施行法第四條準用第
      三條第一項之規定，除斥期間業已屆滿，被告依民法第三百五十九條行使契約
      解除權，於法自有不合。至被告主張應自本件起訴時即八十八年一月十五日起
      算除斥期間及本訴訟程序進行中合意停止訴訟期間應停止除斥期間之進行，即
      非可採。
（二）被告雖主張原告故意不告知編號Ｃ３７、Ｃ３５房地之面積不足、購買之土地
      需分擔道路用地面積、周圍並無規劃四米道路通往省道，及違反建築技術規則
      之情事云云，然查：
    (1)房屋面積不足部分：原告係於八十二年二月開始規劃興建房屋，於八十四年三
      月九日推出銷售，高雄縣政府則於八十三年二月三日公告實施容積率之規定，
      並於八十三年三月八日函文請建築師依規定修正設計圖，據以申請建造執照，
      則原告於房地銷售前一年即已知悉房屋面積因容積率之規定而有改變，原告雖
      未以修正之建築面積載入系爭房地買賣契約書，仍記載未公布容積率限制前之
      房屋面積，惟原告於公開銷售時，於銷售現場入口處張貼公告更正圖，公告編
      房屋之實際面積以更正後為準等情，為兩造所不爭執，並有照片一幀為證。再
      參以兩造於系爭房地買賣契約書第一條第三款已有誤差超過百分之一者，則互
      相補償之找補條款約定。故而於銷售現場，雖因欲承購之人數眾多，被告是否
      能注意該公告更正圖而知悉房屋面積改變，尚有疑義，而原告未再以其他方式
      告知被告，致被告不知於銷售時已公告更正面積一節，其作法雖有可議之處，
      但尚難據此認為原告故意不告知房屋面積不足之情事。
    (2)土地需分擔道路用地面積部分：原告自承被告買受之土地需分擔道路用地之事
      實，查系爭房地買賣契約書Ａ、Ｂ第一條第一款記載被告購買之土地為五五０
      、五五二、五五三、五四八地號土地，其中五五三、五四八地號土地為道路用
      地，雖契約書內容之一部即附表二房地價目表記載被告買受之土地為五五０地
      號，而未記載應分擔道路用地，二者間有不一致之情形，然系爭房地買賣契約
      書Ａ、Ｂ第一條第一款既已載明被告購買之土地中有部分為道路用地，亦難指
      原告故意不告知購買之土地面積應分擔道路用地面積。
    (3)周圍未規劃四米道路通往省道部分：原告固不否認將高雄縣岡山地政事務所於
      八十四年二月十五日所繪製，並於下方附註「建樹段五五三地號為橋頭鄉○市
      ○○道路，其變更依橋頭都市計劃通盤檢討公告為準」之地籍圖謄本訂在系爭
      房地買賣契約書Ａ、Ｂ之後，而該計劃道路已於八十二年間廢除等情，被告對
      該地籍圖謄本之真正亦不爭執，復有地籍圖謄本一份可參。然依系爭房地買賣
      契約書Ａ、Ｂ第一條約定附件一即基地位置圖、建物配置圖、平面示意圖及附
      表二房地銷售面積分算明細表為買賣契約內容之一部，而附於系爭房地買賣契
      約書Ａ、Ｂ地籍圖謄本則非屬上開附件一及附表二之文書，當非買賣契約內容
      之一部。且觀其目的當係原告為表示被告購買土地之位置，又該四米道路早於
      八十二年間已遭廢除，且為原告所知悉，然該地籍圖謄本下方已附註「建樹段
      五五三地號為橋頭鄉○市○○道路，其變更依橋頭都市計劃通盤檢討公告為準
      」等語，亦難認原告故意不告知周圍將無四米道路通往省道之事實。
    (4)違反建築技術規則部分：被告所主張編號Ｃ３７、Ｃ３５房屋違反建築技術規
      則之各種情事，至多僅能認定原告之給付有瑕疵，尚難據以逕謂原告故意不告
      知瑕疵。
（三）據此，原告既無民法第三百六十五條第二項故意不告知瑕疵之情形，依民法第
      三百六十五條第一項之規定，被告行使解除買賣契約已逾六個月除斥期間，被
      告自不得依民法第三百五十九條行使契約解除權。
六、又關於不完全給付與物之瑕疵擔保責任關係中關於固有瑕疵之損害，買受人除依
    物之瑕疵擔保責任規定請求賠償外，仍得依不完全給付之理論請求之（王澤鑑，
    民法學說與判例研究第三冊，第八十四頁），是為請求權之競合。再按債務人不
    為給付或為不完全給付者，債權人得聲請法院強制執行，並得請求損害賠償，修
    正前民法第二百二十七條定有明文。債務人不為完全給付時，債權人得否解除契
    約，民法並無規定，惟於給付遲延及給付不能之情形，債權人既得解除契約，則
    於不完全給付，自應採同一解釋。再參以現行民法第二百二十七條第一項規定：
    「因可歸責於債務人之事由，致為不完全給付者，債權人得依關於給付遲延或給
    付不能之規定行使其權利」，而其立法理由為：「按不完全給付，有瑕疵給付及
    加害給付二種，瑕疵給付，僅發生原來債務不履行之損害，可分別情形，如其不
    完全給付之情形可能補正者，債權人可依遲延給付之法則行使其權利，如其給付
    不完全之情形不能補正者，則依給付不能之法則行使權利」等語，亦即給付不完
    全而可能補正者，應類推適用民法第二百五十四條之規定，債權人得定相當期限
    催告其補正，如於此期限內不補正時，得解除契約，惟非於一定時期為給付不能
    不能達契約之目的者，則得不定期限催告，依民法第二百五十五條之規定，逕予
    解除契約，而給付不完全而不能補正者，則應類推適用第二百五十六條解除契約
    （王澤鑑，民法學說與判例研究第三冊，第八十一頁、第八十二頁）。又在不完
    全給付之情形，雖得解除契約，然並非一有不完全給付之情形，即得據以解除契
    約，應視該契約之目的是否被危及定得否解除契約，亦即該契約關係之存續，是
    否對債權人造成不可期待之負擔，故而在債務人有違反義務時，債權人得據以解
    除契約之要件為，以該債務不履行，對契約之目的構成重大妨礙為限（馬維麟，
    給付不完全制度，法學叢刊第四十二卷第三期第九十四頁）。本件被告主張編號
    Ｃ３７、Ｃ３５房地有重大瑕疵，屢次催告原告提出解決方案，並於八十八年十
    二月十四日解除契約等情，為原告所不否認，是以，原告主張依民法第二百五十
    四條，及類推適用第二百五十六條之規定解除契約有無理由，應審究有無原告主
    張之瑕疵致給付不能或給付遲延而致買賣契約之目的構成重大妨礙之情事。
（一）被告均主張原告交付編號Ｃ３７、Ｃ３５房地之面積，因容積率及需分擔道路
      用地面積，致與契約原約定之面積不足部分：
      按數量不足通常雖不成立物之瑕疵，惟物之瑕疵不以物質上應具備者為限，若
      出賣特定物，其所含數量足使物之價值或品質有所欠缺者，亦屬之，是以買賣
      標的物之面積不足之量之瑕疵，非僅屬債務不完全履行，亦構成物之瑕疵，且
      民法關於物之瑕疵擔保責任，係屬特別規定，排除債務不完全履行或部分不履
      行之規定，而優先適用之（參最高法院七十三年度台上字第一一七三號判決，
      及王澤鑑，民法學說與判例研究第八冊，第一百七十二頁) 。又本件買賣係採
      用土地面積若干、房屋面積若干，總價若干，此觀諸契約書之附表二房地價目
      表可證，且因不論以「整筆論價」或「面積計價」，均應成立物之瑕疵，應負
      物之瑕疵擔保責任（王澤鑑，民法學說與判例研究第八冊，第一百八十一頁）
      。查被告依民法物之瑕疵擔保責任，行使契約解除權已逾六個月除斥期間，詳
      如前述，且不論減少之房地面積是否足使買賣標的物之價值、效用或品質有所
      欠缺，依上開說明，被告已不得再依不完全給付之法律關係主張解除契約。
（二）被告均主張周圍未規劃四米道路通往省道部分：兩造訂立之系爭房地買賣契約
      書Ａ、Ｂ第一條約定：「甲方（即被告）應持有之土地所有權如附表二房地銷
      售面積分算明細表」、「建物：本約之建物坐落於前開基地內編號Ｃ３７（或
      Ｃ３５）棟地上三層半（見附件一基地位置圖、建物配置圖及平面示意圖），
      則兩造就契約之內容除系爭房地買賣契約書外，附件一之基地位置圖、建物配
      置圖及平面示意圖，及附表二之房地銷售面積分算明細表亦為買賣契約內容之
      一部，上開附件及附表均未繪製四米計劃道路通往省道。而附於系爭房地買賣
      契約書Ａ、Ｂ地籍圖謄非屬附件一及附表二，自非契約內容之一部，其目的僅
      為表示土地之位置，且該地籍圖謄本係由高雄縣岡山地政事務所於八十四年二
      月十五日所繪製，並於地籍圖下方附註「建樹段五五三地號為橋頭鄉○市○○
      道路，其變更依橋頭都市計劃通盤檢討公告為準」，此有地籍謄一份附卷可參
      ，被告對該地籍圖謄本之真正亦不爭執，則地籍圖謄本附註之記載既由地政機
      關所為之，而非原告所製作，況該地籍圖謄本已載明建樹段五五三地號為橋頭
      鄉○市○○道路，其變更依橋頭都市計劃通盤檢討公告為準，雖該四米道路早
      於八十二年間已遭廢除，足見原告自始即未以附近將開闢四米道路作為要約內
      容，自難謂原告有何給付不能之情事。
（三）被告乙○○主張編號Ｃ３７房地違反建築技術規則部分：
    (1)被告主張二樓樓梯間未依設計圖說隔間作為浴廁之用，僅隔間為簡易廁所，高
      度僅有一．八公尺至二．０四公尺，違反建築技術規則建築設計施工編第三十
      二條第二項規定其他居室及浴廁天花板之淨高不得小於二．一公尺云云，並提
      出高雄縣政府於八十九年二月二日以八九府建管字第０一八九八九號之函一紙
      為證，按建築技術規則建築設計施工編第三十二條規定：「浴廁天花板之爭高
      度不得小於二．一公尺，但高低不同之天花板高度至少應有一半以上大於二．
      一公尺，其最低處不得小於一．七公尺」。而上開高雄縣政府函文雖謂：「說
      明二貴事務所對有關台糖公司承建橋頭鄉○○路二八巷一弄十五號房屋浴廁高
      度檢討報告稱謂．．，經查核與設計圖說設計為浴廁用途設施不符」等語，然
      編號Ｃ３７房屋之二樓平面圖樓梯間未有「浴廁」之設計，此有平面圖一紙在
      卷足參，則二樓樓梯間應僅單純供作廁所使用，至於二樓廁所之高度經本院到
      場實施測量結果，其高度在一．八公尺至二．０四公尺之間，此有本院勘驗筆
      錄一件附卷足考。再依內政部八十九年六月十二日內營字第六九八三六七四號
      函謂：「單純供作廁所、盥洗室使用者，得不受天花板淨高度不得小於二．一
      公尺規定限制，本案台糖公司承建橋頭鄉○○路二八０巷一弄十五號房屋浴廁
      高度符合內政部八十九內營字第六九八三六七四號函」，此有高雄縣政府八十
      九年六月二十二日八九府建營字第八九九０九號函一紙可憑，足證此部分並無
      違反建築技術規則之情事。
    (2)被告主張消防間隔僅有一．０九公尺，違反建築技術規則建築設計施工篇第一
      百十條第一款、第二款規定淨寬應在三公尺以上云云，按建築技術規則建築設
      計施工篇第一百十條第一款、第二款規定：「建築物應自基地後側或側面之境
      界線退淨寬一．五公尺以上之空地為防火間隔，市地重劃地區，應用直轄市、
      縣（市）政府規定整體性防火間隔，其淨寬應在三公尺以上」，經本院現場實
      施測量結果，自編號Ｃ３７基地後側測量界線淨寬為一．０九公尺，此有勘驗
      筆錄一件在卷可考，足證消防間隔確不符合建築技術規則之情事。
    (3)編號Ｃ３７房地固有被告主張消防間隔不符合建築技術規則之情形，如前所述
      ，然該部分瑕疵之程度尚不足嚴重影響居住安全，買賣契約之目的尚不致被危
      及，難認為契約關係之存續對被告造成不可期待之負擔，及對契約之目的已構
      成重大妨礙，被告主張解除契約，顯無理由。
（四）被告甲○○主張編號Ｃ３５房地之瑕疵部分：
      被告主張原告未依銷售廣告興建屋頂突出物（即樓梯間）；一樓寬度僅有四０
      八公分，不足四百十公分；一樓插座與電燈路線未分成兩個保險開關；三樓浴
      廁之門檻高度較室內地面高度高出甚多，造成進出不便；三樓陽台地面高度高
      於室內地面高度，易造成陽台之積水灌入室內，雖原告其後打掉陽台地面削低
      後，重新再舖上地磚後，陽台地面和室內地面高度仍然很接近，雨天積水，晴
      天灰塵易入室內；二樓通往三樓及三樓通往四樓之樓梯階級高低不一，將造成
      使用者跌倒的危險；三樓浴廁未獨立設管，而與隔鄰編號Ｃ３４房地之衛生管
      路相連，原告於灌漿後始打掉重新修改，造成牆壁內及樓板中的電路；不鏽鋼
      熱水管及衛生管路受有嚴重破壞，有漏水之虞；頂樓板漏水四樓圓型窗不能裝
      紗窗，無法全開，雨天會漏水；二樓浴廁天花板不足建築標準；牆壁與天花板
      粉刷不良等瑕疵等情，原告對於被告主張前開未興建屋頂突出物、一樓寬度為
      四０八公分、一樓電路未分為二個保險開關、三樓浴廁門檻高度高於室內高度
      、二樓至三樓及三樓至四樓之樓梯階級高低不一、三樓浴廁管路於灌漿後又打
      掉，而與隔鄰之管路分開等情，且經本院到場勘驗屬實，雖堪認被告主張之事
      實為可採，上開瑕疵雖原告迄未修補，惟按其瑕疵大皆屬建築室內設計時所發
      生之問題，並未危及建築物之結構體本身，且其瑕疵之程度亦未達嚴重影響居
      住安全，而買賣契約之目的亦不致被危及，難認為本件買賣契約之存續會對被
      告造成任何不可期待之負擔，及對契約之目的構成重大妨礙，被告自不得據以
      主張解除契約。
七、據上各情，被告依物之瑕疵擔保責任及不完全給付，據以主張解除買賣契約，不
    應准許，則原告主張依據買賣契約之法律關係，訴請被告乙○○應給付買賣價金
    六百五十五萬八千元，及自八十五年十二月八日起至清償日止，按年息百分之五
    計算之利息，及被告應給付買賣價金六百八十五萬元，及自八十五年十二月八日
    起至清償日止，按年息百分之五計算之利息，即屬有據。
八、違約金部分：
（一）違約金，除當事人另有訂定外，視為因不履行而生之損害賠償總額。但約定如
      債務人不於適當時期，或不依適當方法履行債務時，即須支付違約金者，債權
      人於債務不履行時，除違約金外，並得請求履行或不履行之損害賠償。約定之
      違約金過高者，法院得減至相當之數額。修正前民法第二百五十條第二項、第
      二百五十二條分別定有明文。又按契約當事人約定之違約金是否過高，應依一
      般客觀之事實、社會經濟狀況、當事人實際上所受損害及債務人如能如期履行
      債務時，債權人可享受之一切利益為衡量標準，而債務已為一部履行者，亦得
      比照債權人所受利益減少其數額（最高法院四十九年度台上字第八○七號判例
      參照），是當事人所受之一切消極損害（即可享受之預期利益）及積極損害，
      均應加以審酌，而債務已為一部履行者，法院自得比照債權人因一部履行所受
      之利益，減少違約金。
（二）依兩造訂立之系爭房地買賣契約書Ａ、Ｂ第八條第一項約定「甲方（即被告）
      未依第三條、第四條規定付款，其逾期部分，甲方須依應付金額每日加計千分
      之一滯納金」。該約定之真意應指被告一旦未於交屋時給付尾款，即得請求違
      約金，應屬懲罰性質之違約金。又原告主張因被告未給付尾款，致原告受有應
      收尾款之利息損失等情（見本院八十九年七月十八日言詞辯論筆錄），而被告
      乙○○已給付買賣價款二百八十一萬元，尚有尾款六百五十五萬八千元未給付
      ，被告甲○○已給付買賣價款二百九十三萬六千元，尚有尾款六百八十五萬元
      未給付，再參以被告自八十五年十二月八日起應給付尾款迄今已近四年，及法
      定周年利率為年息百分之五等情，認原告主張之違約金以每日按應付尾款千分
      之一計算，顯係過高，被告乙○○部分按日以八百九十八元為適當，被告甲○
      ○部分按日以九百三十八元為適當，逾此部分之請求，應不准許。
九、綜上所述，原告基於買賣契約之法律關係，訴請被告乙○○應給付六百五十五萬
    八千元，及自八十五年十二月八日起至清償日止，按年息百分之五計算之利息，
    及自八十五年十二月八日起至清償日止，按日給付八百九十八元之違約金；及被
    告甲○○應給付六百八十五萬元，及自八十五年十二月八日起至清償日止，按年
    息百分之五計算之利息，及自八十五年十二月八日起至清償日止，按日給付九百
    三十八元之違約金，為有理由，應予准許，至原告逾上開範圍之請求，於法無據
    ，自應予以駁回。
十、假執行部分：原告勝訴部分，原告及被告乙○○分別陳明願供擔保，請准為假執
    行或免為假執行之宣告，經核無不合，爰分別酌定相當擔保金額而准許之，至原
    告敗訴部分，此部分假執行之聲請，已失其依據，併應予駁回。
十一、結論：原告之訴為一部有理由、一部無理由，依民事訴訟法第七十九條但書、
      第八十五條第一項但書、第三百九十條第二項、第三百九十二條，判決如主文
      。
中      華      民      國    八十九    年      九      月    二十九    日
                              臺灣高雄地方法院民事第二庭
~B法      官  張桂美
右為正本係照原本作成。
如不服本判決，應於送達後廿日內，向本院提出上訴狀並表明上訴理由，如於本
判決宣示後送達前提起上訴者，應於判決送達後十日內補提上訴理由書（須附繕本）。
中      華      民      國    八十九    年      九      月    二十九    日
~B法院書記官  楊銘仁


司法院資訊處製作；財團法人民間司法改革基金會備份。
